ACORDAO-COMPLETO-2406403

ACÓRDÃO 7296/2021 ATA 13/2021 - PRIMEIRA CÂMARA

VISTOS, relatados e discutidos estes autos de recurso de reconsideração interposto por Francisco Antônio Araújo Oliveira contra o Acórdão 3849/2019-TCU-Primeira Câmara.
ACORDAM os Ministros do Tribunal de Contas da União, reunidos em sessão da Primeira Câmara, ante as razões expostas pelo relator e com fundamento nos artigos 32, inciso I, e 33 da Lei 8.443/1992, em: 
9.1. conhecer do recurso de reconsideração para, no mérito, dar-lhe provimento;
9.2. considerar iliquidáveis as presentes contas, ordenando o seu trancamento e o consequente arquivamento do processo, com fulcro nos arts. 20 e 21 da Lei 8.443/1992, c/c o art. 211, caput e § 1°, do RI/TCU;
9.3. dar ciência da deliberação ao recorrente e demais interessados.

Recurso de reconsideração em tomada de contas especial.

Primeira Câmara

Prefeitura Municipal de Coreaú - CE.

3. Interessados/Responsáveis/Recorrentes:
3.1. Interessado: Fundo Nacional de Saúde - MS (00.530.493/0001-71)
3.2. Responsáveis: Francisco Antonio Araujo Oliveira (XXX.813.443-XX); Sabrina Cristino de Araujo Almendra (XXX.087.173-XX)
3.3. Recorrente: Francisco Antonio Araujo Oliveira (XXX.813.443-XX).

13.1. Ministros presentes: Benjamin Zymler (na Presidência), Walton Alencar Rodrigues (Relator), Vital do Rêgo e Jorge Oliveira.
13.2. Ministro-Substituto presente: Augusto Sherman Cavalcanti.

WALTON ALENCAR RODRIGUES

Ministro Bruno Dantas.

Adoto, como relatório, a instrução elaborada pela Secretaria de Recursos (peça 69) , com a qual anuíram o corpo diretivo da unidade técnica (peças 70 e 71) , bem como o Ministério Público junto ao TCU (peça 72) :
"INTRODUÇÃO
Trata-se de recurso de reconsideração (peça 57) interposto por Francisco Antônio Araújo Oliveira, então Secretário Municipal de Saúde de Coreaú/CE, contra o Acórdão 3849/2019-TCU-Primeira Câmara, de relatoria do Ministro Bruno Dantas (peça 34) . 
A deliberação recorrida apresenta o seguinte teor (destacados os itens impugnados) : 
9. Acórdão:
VISTA, relatada e discutida esta tomada de contas especial instaurada pelo Fundo Nacional de Saúde (FNS) em desfavor de Francisco Antônio Araújo Oliveira, Secretário Municipal de Saúde de Coreaú/CE no período de 2/1/2003 a 28/11/2003, e Sabrina Cristino de Araújo Almendra, Secretária Municipal de Saúde de Coreaú/CE no período de 1º/12/2003 a 29/12/2006, em razão da ausência de documentos que permitissem a comprovação de despesas realizadas com recursos repassados por meio do Sistema Único de Saúde (Sus) ao Fundo Municipal de Saúde (FMS) nos exercícios de 2003 e 2004,
ACORDAM os Ministros do Tribunal de Contas da União, reunidos em sessão da Primeira Câmara, ante as razões expostas pelo Relator, em:
9.1. com fundamento nos arts. 1º, inciso I, 16, inciso III, alínea "c", e 19, da Lei 8.443/1992, julgar irregulares as contas de Francisco Antônio Araújo Oliveira e Sabrina Cristino de Araújo Almendra, condenando-os ao pagamento dos débitos discriminados a seguir, atualizados monetariamente e acrescidos dos juros de mora devidos, calculados desde as datas de ocorrência indicadas até sua efetiva quitação, na forma da legislação vigente, fixando o prazo de 15 (quinze) dias, a contar do recebimento da notificação, para que seja comprovado, perante este Tribunal, o recolhimento da quantia aos cofres do Fundo Nacional de Saúde, nos termos do art. 23, inciso III, alínea "a", da referida Lei, c/c o art. 214, inciso III, alínea "a", do Regimento Interno do TCU:
9.1.1. Responsável Francisco Antônio Araújo Oliveira:
	Data
	Valor (R$) 

	23/01/03
	902,50

	24/01/03
	471,96

	17/02/03
	3.669,67

	20/02/03
	8.913,78

	20/02/03
	250,00

	13/03/03
	2.000,00

	13/03/03
	27.600,00

	20/03/03
	2.100,00

	14/04/03
	350,00

	14/04/03
	350,00

	14/04/03
	273,00

	14/04/03
	273,00

	14/04/03
	350,00

	14/04/03
	273,00

	14/04/03
	273,00

	14/04/03
	273,00

	14/04/03
	1.400,00

	15/04/03
	7.601,25

	09/05/03
	1.351,00

	14/05/03
	2.300,00

	15/05/03
	11.489,00

	16/05/03
	63,35

	16/05/03
	5.900,00

	20/05/03
	5.216,04

	14/07/03
	7.601,25

	14/07/03
	10.000,00

9.1.2. Responsável Sabrina Cristino de Araújo Almendra:
	Data
	Valor (R$) 

	01/12/03
	192,00

	23/12/03
	400,00

	23/12/03
	12.240,00

	24/12/03
	3.876,03

	02/01/04
	480,00

	05/01/04
	2.000,00

	05/01/04
	3.500,00

	07/01/04
	2.550,00

	12/02/04
	17.789,33

	13/02/04
	500,00

	20/02/04
	3.000,00

	12/03/04
	26.012,88

	12/03/04
	12.240,00

	26/03/04
	3.000,00

	17/05/04
	2.700,00

	17/05/04
	800,00

	14/06/04
	1.000,00

	14/06/04
	3.200,00

	18/06/04
	46.645,72

	24/06/04
	400,00

	28/06/04
	165,00

	30/06/04
	40,00

	08/07/04
	1.200,00

	13/07/04
	10.000,00

	14/07/04
	2.000,00

	26/07/14
	4.500,00

	28/07/04
	500,00

	29/07/04
	30,00

	09/08/04
	230,00

	13/08/04
	2.000,00

	13/08/04
	1.800,00

	13/08/04
	700,00

	18/08/04
	3.500,00

	18/08/04
	44.097,77

	18/08/04
	500,00

	19/08/04
	3.000,00

	20/08/04
	2.500,00

	14/08/04
	1.200,00

	15/10/04
	22.865,79

	20/10/04
	38.259,00

	17/11/04
	21.390,23

	24/11/04
	32.900,00

9.2. com fundamento no art. 26 da Lei 8.443/1992, autorizar, se requerido, o pagamento da importância devida em até 36 (trinta e seis) parcelas mensais e consecutivas, fixando o prazo de 15 (quinze) dias, a contar do recebimento da notificação, para que seja comprovado, perante este Tribunal, o recolhimento da primeira parcela, e de 30 (trinta) dias, a contar da parcela anterior, para que seja comprovado o recolhimento das demais parcelas, devendo incidir sobre cada valor mensal os devidos acréscimos legais, na forma prevista na legislação vigente, além de alertar que a falta de comprovação do recolhimento de qualquer parcela importará no vencimento antecipado do saldo devedor, nos termos do art. 217 do Regimento Interno do TCU;
9.3. com fundamento no art. 28 da Lei 8.443/1992, autorizar, desde logo, a cobrança judicial das dívidas, caso não atendida a notificação;
9.4. com fundamento no art. 16, § 3º, da Lei 8.443/1992, c/c art. 209, § 7º, do Regimento Interno do TCU, remeter cópia deste acórdão à Procuradoria da República no Ceará, para adoção das medidas que entender cabíveis;
9.5. dar ciência deste acórdão ao município de Coreaú/CE e aos responsáveis.
HISTÓRICO 
	Este processo trata de tomada de contas especial (TCE) instaurada pelo Fundo Nacional de Saúde (FNS) em desfavor de Francisco Antônio Araújo Oliveira, então Secretário Municipal de Saúde de Coreaú/CE no período de 2/1/2003 a 28/11/2003, e Sabrina Cristino de Araújo Almendra, Secretária Municipal de Saúde de Coreaú/CE no período de 1º/12/2003 a 29/12/2006, em razão da ausência de documentos que permitissem a comprovação de despesas realizadas com recursos repassados por meio do Sistema Único de Saúde (Sus) ao Fundo Municipal de Saúde (FMS) nos exercícios de 2003 e 2004.
 De acordo com a auditoria realizada pelo Departamento Nacional de Auditoria do SUS (Denasus) , foram impugnadas despesas que totalizavam R$ 645.885,94 (valores originais) . O Controle Interno anuiu a esse posicionamento. (peça 1) 
 No âmbito do TCU, os responsáveis foram regularmente citados (peças 7 e 8) e apresentaram suas alegações de defesa (peças 11 e 21) . Em sua instrução de mérito, a Secex-TCE concluiu pelo seu acolhimento parcial, reduzindo o valor do débito para R$ 280.120,55 (valores originais) . Assim, a unidade propôs julgar irregulares as contas dos responsáveis, com a imputação do débito no limite da atuação de cada agente. Entretanto, deixou de propor a aplicação de multa em razão da incidência da prescrição da pretensão punitiva no caso concreto.
As conclusões aduzidas pela unidade instrutora (peça 24) , as quais contaram com a anuência do Ministério Público junto ao TCU (peça 27) , foram, em essência, corroboradas pelo voto do Ministro Relator (peça 35) .
O colegiado da 1ª Câmara do TCU acolheu o voto do ministro Relator e então foi prolatado o acórdão recorrido, que julgou irregulares as contas do recorrente, condenando-o ao pagamento dos débitos descriminados na decisão. 
 No presente momento processual, o recorrente se insurge contra a deliberação previamente transcrita (item 1.1) .
EXAME DE ADMISSIBILIDADE
Reitera-se o exame de admissibilidade contido na peça 58, que propôs conhecer do recurso de reconsideração, suspendendo-se os efeitos dos itens 9.1, 9.1.1 e 9.3 do Acórdão 3849/2019-TCU-Primeira Câmara, proposta essa ratificada pelo Ministro-Relator Walton Alencar Rodrigues (despacho de peça 61) . 
EXAME DE MÉRITO
Delimitação
Constitui objeto do presente recurso definir:
	a) se houve violação aos princípios do contraditório e da ampla defesa em decorrência do tempo decorrido para a instauração da TCE;
	b) se a documentação trazida no bojo do recurso de reconsideração é capaz de comprovar despesas e afastar ou diminuir o débito anteriormente imputado ao recorrente. 
Da violação aos princípios do contraditório e da ampla defesa
O recorrente alega violação ao direito de ampla defesa e do princípio da segurança jurídica, asseverando que "Resta insofismável que a demora em si é suficiente para limitar o contraditório e a ampla defesa do Recorrente, uma vez passados mais de quinze anos, desde a aplicação do recurso, em 2003, e a citação, em 2018." (peça 66, p. 8) 
Argumenta ainda que houve a ocorrência de prescrição em relação à TCE como um todo, alegando que não apenas a pretensão punitiva prescreve: "Quando se prescreve a pretensão punitiva do Estado, a análise das contas do convenente ou do gestor não pode obter outro rumo senão a prescrição, embora o Estado continue detentor do direito, não pode exercê-lo." (peça 66, p. 3) .
Análise
Com respeito à prescrição de todo o processo, a argumentação do recorrente não deve ser acolhida. A tese por ele proposta já foi alvo de amplo debate no TCU tendo sido pacificada por meio do Acórdão 1441/2016-TCU-Plenário, Rel. Min. Benjamin Zymler, que definiu que apenas a pretensão punitiva prescreve.
O recorrente buscou ainda alegar que todo o processo possui caráter sancionatório:
Outrossim, se se considerar apenas o caráter sancionatório como elemento apto a passar pelo crivo da prescrição, o julgamento das contas é revestido tal natureza, uma vez que impõe sanção, pois pune, multa, limita direitos, julga a atuação do jurisdicionado como mau ou bom gestor, devendo o processo por inteiro ser extinto com base na prescrição e não simplesmente se restringir às penalidades dos artigos prescritos na LOTCU. (peça 66, p. 5) 
Equivocada está a argumentação do recorrente, visto que apenas as multas possuem caráter realmente sancionatório. A fiscalização dos recursos públicos não é mero direito do TCU, nem mera pretensão sancionatória. Outrossim, o julgamento das contas é um dever constitucional da Corte de Contas e, como tal, jamais prescreve. 
Porém, assiste razão ao recorrente no tocante à violação ao direito de ampla defesa e aos princípios do contraditório e da segurança jurídica. Quanto ao longo tempo decorrido até a ciência do recorrente a respeito das alegações havidas contra ele, entende-se que sua defesa restou prejudicada. Ainda que se reconheça a imprescritibilidade do dano erário, é preciso pontuar que tanto a jurisprudência da Suprema Corte como a do próprio Tribunal de Contas são pródigas em reconhecer que há situações nas quais o longo decurso de tempo até a notificação do agente impossibilita o adequado exercício de sua defesa. Exemplo disso é o voto condutor do Acórdão 2032/2013-TCU-Primeira Câmara, de relatoria do Min. Augusto Sherman:
11. A jurisprudência deste Tribunal tem caminhado no sentido de considerar as contas iliquidáveis quando a notificação do responsável se dá de forma tardia, ante o evidente prejuízo ao exercício da ampla defesa causado pela mora da Administração Pública, conforme consta dos Acórdão 2325/2011-TCU-Plenário, Acórdãos 2.303/2009, 1.915/2009, 3.983/2010 e 7.693/2010 da 1ª Câmara e Acórdãos 1.178/2008, 1.183/2008 e 368/2009 da 2ª Câmara.
12. Nessa linha, mesmo se considerássemos os indícios de perda do nexo causal entre origens e aplicações de recursos, em razão da movimentação de valores fora da conta bancária, somente agora haveria citação do responsável para se manifestar sobre essa específica irregularidade. Com efeito, o responsável sequer foi citado ou notificado neste processo, seja na fase interna ou na externa, relativa à tramitação desta TCE, quanto a essa específica irregularidade. Os autos só chegaram ao conhecimento deste Tribunal mais de dez anos após os fatos e, ainda assim, carentes de elementos suficientes à apreciação da execução física do objeto.
13. Assim, penso que dentre as hipóteses em que vislumbro possíveis de enquadramento quanto ao deslinde da matéria aqui versada, quais sejam, (a) o arquivamento da TCE proposto pelos pareceres com base na ausência de pressupostos de constituição e desenvolvimento válido e regular, nos termos do art. 212 do RI/TCU; (b) o arquivamento com base na racionalização administrativa e economia processual, nos termos do art. 213 do RI/TCU c/c o art. 19 da IN TCU 71/2012 (em razão do baixo valor e do lapso temporal decorrido) , e (c) o trancamento das contas, em razão de terem se tornado iliquidáveis diante do transcurso de longo lapso temporal que impede a busca de elementos mais robustos acerca dos indícios de dano e de correspondentes elementos de defesa, esta última é a que me parece mais adequada à situação em espécie.
	Sintetizando a posição predominante do Supremo Tribunal Federal a respeito da matéria, traz-se a seguinte decisão adotada pelo Ministro Celso De Melo no ARE 754097/RS, pois apreciou, com profundidade, as nuances envoltas com os princípios constitucionais postos em relevo, especialmente o princípio da confiança, como elemento da segurança jurídica, os quais sedimentam a proposta de provimento dos presentes apelos recursais:
O acórdão recorrido merece ser reformado tendo em vista que efetivamente contrariou dispositivos constitucionais, posto que considerou válido ato do Tribunal de Contas, sem que tivesse sido oportunizado às recorrentes o exercício da ampla defesa, contrariando a súmula vinculante n. 3, deste Supremo Tribunal. Ademais, houve violação a princípios constitucionais, a saber, princípio da segurança jurídica e da proteção da confiança, tendo em conta que decorridos mais de seis anos desde os atos de admissão das recorrentes até a decisão emanada pelo Tribunal de Contas, no sentido de rever seus atos, sendo que a decisão final no sentido de desconstituição da nomeação das recorrentes ocorreu apenas em 2004, ou seja, quase dez anos após a investidura (premissas judiciais) . Assim, após esse vasto lapso temporal, o agir do réu caracteriza-se como ato de afronta aos princípios da segurança jurídica e da proteção da confiança."O fato irrecusável é que a supressão da garantia do contraditório e o consequente desrespeito à cláusula constitucional pertinente ao direito de defesa, quando ocorrentes (tal como sucedeu na espécie) , culminam por fazer instaurar uma típica situação de ilicitude constitucional, apta a invalidar a deliberação estatal (o parecer do TCE, no caso) que venha a ser proferida em desconformidade com tais parâmetros.Todas as razões que venho de expor justificam a aplicação, no caso, da Súmula Vinculante nº 3 que, aprovado pelo Plenário do Supremo Tribunal Federal, ao apreciar questão constitucional similar à versada na presente causa, possui o seguinte conteúdo:"Nos processos perante o Tribunal de Contas da União asseguram-se o contraditório e a ampla defesa quando da decisão puder resultar anulação ou revogação de ato administrativo que beneficie o interessado, excetuada a apreciação da legalidade do ato de concessão inicial de aposentadoria, reforma e pensão." (ARE 754097 / RS - RIO GRANDE DO SUL, Relator (a) : Min. Celso De Mello, Julgamento: 28/08/2013, DJe-173: 04/09/2013 - grifos inseridos) .
A jurisprudência do TCU, por sua vez, é pródiga a respeito do arquivamento dos autos com fulcro no § 4º do art. 5º da Instrução Normativa - IN-TCU 56/2007, quando verificadas circunstâncias que impedem o pleno exercício da ampla defesa.
Há diversos precedentes que apontam que o arquivamento dos autos não foi devido ao absoluto cerceamento da defesa, mas por terem sido privados do exercício adequado (ou pleno e/ou outros termos sinônimos) da defesa, motivado pelo longo interregno da ocorrência dos fatos geradores e a efetiva notificação pelo órgão interessado ou citação pelo Tribunal. Por exemplo:
a) AC-2755-38/10-P, Relator: Ministro José Múcio Monteiro: "6. Exatamente por conta desse tipo de situação, a jurisprudência do TCU se consolidou no sentido de considerar inviável o prosseguimento do exame de processos em que o longo decurso de tempo incapacita os responsáveis de exercerem adequadamente sua defesa, bem como os órgãos de controle de perquirirem os fatos" (grifos inseridos) ;
b) AC-5520-33/10-2, Relator: Ministro Raimundo Carreiro: "7. Dessa forma, no caso em análise, cabe também levar em consideração que o [ex-prefeito] somente foi notificado [...] em novembro de 2005, ou seja, após 15 [...] anos do término da execução. No âmbito do TCU, a primeira citação se deu em junho de 2009, ou seja, quase vinte anos após o término da avença. 8. Nessa linha de raciocínio cumpre destacar que a jurisprudência do TCU converge no sentido de considerar prejudicado o julgamento do mérito das contas em situações da espécie. (...) Ademais, solicitar a apresentação de prestação de contas após decorrido longo tempo (dez anos) , traz transparente prejuízo ao direito constitucional do contraditório, da ampla defesa e do devido processo legal. Não se pode, outrossim, deixar de levar em consideração que caso a TCE tivesse sido instaurada na época própria teria valor inferior ao necessário para a remessa ao TCU para fins de julgamento" (grifos inseridos) ;
c) AC-5001-31/10-2 Relator: Ministro RAIMUNDO CARREIRO: " (...) Essa situação se encaixa, perfeitamente, na jurisprudência dominante do TCU sobre a matéria, qual seja: longos interregnos entre o fato gerador da TCE e a citação do responsável constituem óbice ao exercício do contraditório e da ampla defesa, um dos pressupostos de constituição válida e regular dessa espécie processual (Acórdãos nº s 628, 759 e 867/2010, todos da 2ª Câmara; Acórdão 1897/2009-TCU-Plenário) . 11. Frise-se que o direito à ampla defesa e ao contraditório tem plena aplicação não só em processos judiciais, como também nos processos administrativos de forma geral, é o que consigna o art. 2º da Lei nº 9.784/99. São várias as decisões do Supremo Tribunal Federal que vem afirmando que há que se assegurar a observância desses princípios administrativos, de forma a garantir o direito dos Administrados (RE 199.733, Rel. Marco Aurélio, DJ de 30/4/99; MS 23.550/DF, Rel. Marco Aurélio, DJ de 31/10/2001; MS 24.268/MG, Rel. Ellen Gracie, DJ de 17/9/2004) . Busca-se, com isso, também preservar a segurança jurídica nas relações judiciais e administrativas. 12. Não há dúvida, portanto, de que o transcurso de longo período de tempo compromete a efetiva prática das garantias constitucionais mencionadas, pois influi negativamente na qualidade da defesa, na validade do processo, na segurança jurídica. É por essa razão que o critério temporal foi adotado como referência para os processos de tomada de contas especial, tendo a Instrução Normativa nº 56, de 5 de dezembro de 2007, consignado que no seu art. 5º, §4º [...] (grifos inseridos) .
Como se percebe, em casos envolvendo longo decurso temporal até a citação do responsável, é preciso se analisar, caso a caso, a existência de efetivos prejuízos à defesa do agente.
Acredita-se que chegará o tempo em que a alegação de prejuízo à defesa em razão do longo decurso temporal passará a ser inviabilizada, devido aos avanços tecnológicos. Futuramente, todas as transações terão registros digitais ou digitalizados, impedindo que o decurso do tempo afete a qualidade ou mesmo o acesso à documentação. Contudo, não é essa a realidade de hoje e, muito menos, de mais de quinze anos atrás, em muitos municípios brasileiros. Assim, há que se verificar, sempre, se houve concreto prejuízo aos recorrentes em situações envolvendo TCEs instauradas após a prescrição da pretensão punitiva. 
No caso em tela, os prejuízos são perceptíveis em razão dos seguintes elementos fáticos:
1.1.1. O relatório de auditoria do Denasus foi emitido em 19/7/2013 (peça 2, p.54) , mais de dez anos depois da realização das despesas questionadas, o que evidencia a dificuldade para que, ainda na fase interna, o recorrente pudesse se defender. 
1.1.2. Em 11/12/2014, mais de dez anos após a ocorrência dos fatos em tela, a Diretoria Executiva do Ministério da Saúde se manifestou no sentido de que os processos de devolução de recursos deveriam ser "devolvidos tendo em vista que não cabe ao Fundo Nacional de Saúde realizar a cobrança desses valores, pois estas transferências se enquadram como transferências compulsórias" (peça 3, p. 35) . Ou seja, mais de dez anos depois dos fatos ainda havia a dúvida se o processo deveria prosseguir em razão do possível caráter obrigatório da transferência "Fundo a Fundo". 
1.1.3. O Relatório do Tomador de Contas Especial 000258/2016 é datado de 13/12/2016 (peça 1, p. 110) e o relatório da CGU data de 25/7/2017 (peça 1, p.114) . O processo foi enviado ao TCU apenas em 4/8/2017 (peça 1, p. 120) . Ou seja, houve grande morosidade nos órgãos que antecederam a ação do TCU.
1.1.4. No âmbito do TCU, o recorrente apenas foi citado após passados mais de quinze anos, em 21/9/2018 (peça 18) .
1.1.5. Há diversas despesas, dentre as questionadas, cujas as justificativas não foram aceitas por que falta um único documento, dentre vários mencionados. Com a ausência de uma nota, portanto, é natural que o somatório do valor das despesas consideradas não corresponda ao valor do cheque/transferência. No voto condutor do acórdão recorrido há o seguinte exemplo, tratando-se de despesa de 15/5/2003, situação na qual embora as despesas constem no recibo do fornecedor e nos demais documentos comprobatórios, não foi possível se encontrar uma das notas fiscais mencionadas e, por isso, se concluiu pela "Inviabilidade de se comprovar nexo causal" (peça 35, p.11) : 
Processos de pagamento fazem menção ao fornecedor, ao número da conta (58.040-6) e ao número do cheque. Notas de empenho fazem menção ao fornecedor e produtos adquiridos, os quais conferem com as Notas Fiscais 616, 617. Nota fiscal 632 não foi apresentada. Somatório do valor das notas apresentadas não corresponde ao valor do cheque. (grifos inseridos) 
1.1.6. No caso mencionado acima, o valor somado das notas presentes nos autos é de R$ 9.272,86. O valor do cheque foi de R$ 11.489,00. O valor da nota faltante é justamente a diferença entre o somatório das demais notas e o valor do cheque, conforme recibo e NE à peça 12, p. 69-70, qual seja: R$ 2.212,14. Assim, vê-se que a ausência de determinado documento específico pode sim ter sido causada pelo longo decurso temporal. No caso exemplificado, como os valores do somatório das notas não é igual ao valor do cheque, o acórdão condenou o recorrente ao débito correspondente à totalidade dos R$ 11.489,00.
1.1.7. Segundo o recorrente, a prefeitura de Coreaú, "expurgou referidos documentos, em face do predito em Lei Federal correspondente, sobre guarda de documentos oficiais, onde destaca-se a obrigatoriedade de guarda e manutenção por até cinco anos" (peça 54, p. 2) . Além disso, o recorrente acrescentou que "os documentos usados na presente defesa foram detectados nos fossos apelidados de arquivo geral pelo Poder Legislativo, motivo pelo qual, sobretudo, destaque-se a péssima qualidade de digitalização dos mesmos" (peça 57, p.22) . 
1.1.8. Por fim, alegou o recorrente que, mesmo diante do lapso temporal observado no presente caso, "conseguiu, a duras penas, e depois de vários e vários dias debruçado entre documentos mofados, em sala escura e sem ventilação, os documentos apresentados nesses autos, que corroboram, por sua vez, a sua boa-fé na comprovação exata da fiscalidade de sua gestão, averbada" (peça 54, p.3) .
Assim, notando-se todo o contexto descrito acima, e não apenas o exemplo por último trazido, há que se reconhecer que a Administração Pública Federal causou morosidade que acabou por prejudicar, na prática, a defesa do recorrente. 
Dessa feita, nos termos do trecho transcrito do voto do Min. Augusto Sherman (item 5.6 supra) , condutor do Acórdão 2032/2013-1C, propor-se-á o trancamento das contas, em razão de terem se tornado iliquidáveis diante do transcurso de longo lapso temporal.
Da documentação trazida pelo recorrente para a comprovação de despesas 
O recorrente alega que, apesar de não concordar com os questionamentos acerca de despesas realizadas há mais de quinze anos, demonstrará a correta aplicação dos recursos públicos envolvidos, arguindo "despesa a despesa" acerca de "cada processo de pagamento existente nos presentes autos, para fins de assegurar a sua devida análise e corroboração de suas informações, na fidelidade da boa utilização dos recursos em evidência" (peça 54, p. 7) . 
Dessa forma, o recorrente apresentou vasta documentação por meio da qual busca comprovar a realização de despesas e o seu nexo causal com a transferência federal de recursos. 
Análise: 
A metodologia de análise das despesas listadas no voto condutor do acórdão recorrido foi assim descrita (peça 35, p.3) : 
27. Para que as despesas sejam consideradas comprovadas, é necessário que os documentos apresentados permitam estabelecer o caminho percorrido pelos recursos desde o momento em que saíram da conta corrente 58.040-6, da Agência 1799-X do Banco do Brasil, até chegar ao prestador do serviço ou fornecedor dos materiais, perpassando pela comprovação de entrega dos serviços/materiais por meio de documentos como notas de empenho e notas fiscais.
28. Em tese, seria necessário que os documentos apresentados (notas fiscais ou recibos) contivessem informações que permitissem vinculá-los, exclusivamente, aos pagamentos realizados por meio da conta corrente em questão. Entretanto, levando em conta que os processos de pagamento foram montados há mais de quinze anos, optei por considerar aceitáveis mesmo os documentos que não contivessem a informação específica acerca da fonte dos recursos (número do cheque ou transferência) , desde que todo o restante do nexo de causalidade restasse plenamente caracterizado.
Em resumo, a metodologia exige que haja a) comprovante de saída da conta (cheques ou transferências bancárias da conta corrente 58.040-6) ; b) comprovante da destinação ao prestador (cheques ou transferências com menção específica ao fornecedor) ; c) comprovante de que os produtos/serviços foram entregues (notas de empenho e notas fiscais com descrição dos produtos/serviços contratados) , independente de menção específica acerca da fonte dos recursos. 
Superada a análise depreendida na seção anterior, examinando-se especificamente a comprovação das despesas, entende-se que o voto condutor adotou metodologia bastante razoável, dado o longo decurso temporal desde a realização dos gastos. Assim, adotar-se-á metodologia similar ao longo deste exame, com algumas alterações a seguir listadas:
1.1.9. Entende-se que, diante do grande lapso temporal, é possível considerar as informações da Nota de Empenho (NE) para suprir lacunas, desde que o valor nela constante seja exatamente o mesmo valor do cheque/transferência, dada a relevância que a Lei 4.320/64 lhe concede, sendo documento essencial para o empenho (art. 61) e para a liquidação da despesa (art. 63, §2º, II) ;
1.1.10. Caso não haja nos autos alguma Nota Fiscal (NF) específica, entende-se que a existência de recibo e Nota de Empenho nos exatos mesmos valores do cheque/transferência são elementos capazes de evidenciar a existência de nexo causal, ante o grande decurso temporal existente, evitando-se maiores prejuízos à defesa do recorrente. 
1.1.11. Para se confirmar a evidenciação do nexo causal, exige-se que as datas sejam compatíveis. Assim, se as datas do cheque e do recibo ou nota fiscal são as mesmas, ou muito próximas, esse elemento é considerado para se evidenciar o nexo causal, mantendo-se sempre a exigência de que os valores sejam exatamente os mesmos. Assim, se um cheque foi emitido na mesma data de determinado recibo, para o mesmo fornecedor, e com o mesmo valor, tanto do recibo quanto da NE, é razoável se assumir que há nexo de causalidade. 
1.1.12. No caso de pagamento de folha de pessoal da saúde, considera-se evidenciado o nexo causal se a NE e a folha de pagamento contiverem o exato mesmo valor do cheque/transferência, e, cumulativamente, se as datas forem compatíveis, uma vez que não se exige NF para esse tipo de despesa.
Utilizando-se a metodologia acima para a análise dos documentos e argumentos apresentados pelo recorrente, concluiu-se que mais da metade das despesas questionadas (em termos de contagem, e não de somatória dos valores) podem ter suas justificativas aceitas, de modo que o valor do débito imputado ao recorrente pode ser reduzido. 
Devido ao grande número de despesas a serem analisadas, a descrição e análise de cada um dos argumentos/documentos novos apresentados encontra-se no "Anexo I", ao final deste exame.
Contudo algumas análises são sobremaneira importantes. A começar, o valor histórico do débito inicialmente imposto ao recorrente foi de R$ 283.441,02, conforme a instrução que resultou em sua citação (peça 4, p. 9) . Após todas as análises, as despesas pelas quais o recorrente foi condenado em débito somaram R$ 101.244,80, nos termos do voto condutor do acórdão recorrido (peça 35, p. 17) . Após as análises em Anexo, as despesas para as quais não foi possível se comprovar o nexo causal somam R$ 57.499,09, de modo que se proporá abater 43.745,71 do débito anteriormente imputado, alternativamente ao trancamento das contas, anteriormente proposto.
Como se observa, a cada fase desta TCE, o débito vem paulatinamente diminuindo. É preciso reconhecer, ao menos, o grande esforço do recorrente em conseguir diversas documentações, mesmo passados quinze anos após os fatos objeto da sua citação. Exemplo disso é a documentação complementar, à peça 67, por meio da qual o recorrente conseguiu, junto ao Banco do Brasil, diversos documentos novos, como fotocópias de cheques, capazes de comprovar algumas das despesas questionadas. 
Utilizando-se a metodologia mencionada acima, diversas das despesas tidas por não comprovadas passaram a ser consideradas válidas em virtude da nova documentação trazida aos autos. Porém, em relação a algumas despesas continua a ser inviável a comprovação de nexo causal. 
Apesar de em menor quantidade, em termos de contagem, o valor somado das despesas sem comprovação é elevado e supera o valor das despesas com justificativa aceita. Essas despesas sem nexo causal comprovado podem ser dividias em três grupos: a) despesas com folha de pagamento, responsáveis por boa parte do débito restante, que somam R$ 41.900,00; b) despesas para as quais faltam algum elemento probatório para a comprovação do nexo causal, as quais somam R$ 9.385,74; e c) despesas sem nenhum tipo de comprovação, as quais somam o menor montante, de R$ 6.213,35.
Passa-se à análise de cada um desses grupos:
a)  	Despesas com folha de pagamento de pessoal
Para diversas despesas, o recorrente alega, em suma, que "em momento algum a legislação condena a prática de transferências para custeio de despesas com pessoal, desde que comprovadamente realizadas em prol das necessidades vinculadas da receita, tal como ocorreu".
No sítio eletrônico do FNS consta a seguinte informação:
Para efeito da aplicação dessa Emenda Constitucional, consideram-se despesas com ações e serviços públicos de saúde aquelas com pessoal ativo e outras despesas de custeio e de capital, financiadas pelas três esferas de governo, conforme o disposto nos Artigos 196 e 198, § 2º, da Constituição Federal e na Lei n. 8.080/90, relacionadas a programas finalísticos e de apoio, inclusive administrativos, que atendam, simultaneamente, aos seguintes critérios:
 sejam destinadas às ações e aos serviços de acesso universal, igualitário e gratuito;
 estejam em conformidade com objetivos e metas explicitados nos Planos de Saúde de cada ente federativo;
 sejam de responsabilidade específica do setor de saúde, não se confundindo com despesas relacionadas a outras políticas públicas que atuam sobre determinantes sociais e econômicos, ainda que com reflexos sobre as condições de saúde. (fonte: http://portalfns.saude.gov.br/fundo-a-fundo, acesso em 11/3/2020 - grifos inseridos) 
No caso em tela, não se questiona, portanto, a possibilidade de pagamento de pessoal com recursos transferidos fundo a fundo. Ocorre que esses pagamentos precisam ser feitos de modo que se comprove a destinação dada aos recursos. 
Assim, caso os valores tenham sido transferidos para outras contas, é preciso que, ao menos, haja a comprovação de que o pagamento foi realizado pela outra conta (a de destino) , nos exatos mesmos valores transferidos. Além disso, os valores precisam ser exatamente aqueles destacados na NE e as datas precisam ser compatíveis.
O grande problema percebido nas despesas cujas justificativas não foram aceitas é que não há o extrato da conta de destino (ou outros meios probatórios) apontando que a despesa de fato foi realizada em datas e valores compatíveis com a transferência da conta em análise. Além disso, as notas de empenho possuem valores divergentes em relação à transferência/cheque.
Percebe-se que a conduta adotada impediu o estabelecimento do nexo de causalidade, porque o valor transferido a outra conta apenas complementava o pagamento de pessoal, sem nenhuma correlação necessária de valores. Se o valor da nota de empenho, por exemplo, era de 80 mil reais, transferia-se 50 mil reais à conta da prefeitura e, num bolo conjunto com os demais recursos municipais, pagava-se a folha de pagamento sem se permitir correlacionar quais despesas de pessoal foram pagos com os recursos transferidos pela União. 
Porém, é preciso, novamente, pontuar que o longo decurso temporal pode ter prejudicado o recorrente em virtude de: a) não ter havido questionamentos em tempo hábil, de modo que o recorrente pudesse, de algum modo, juntar documentação que reestabelecesse o nexo de causalidade; e b) a legislação não era clara ao definir os procedimentos relacionados ao pagamento de pessoal.  
Em relação aos procedimentos de pagamento de pessoal, recentemente, o MPF firmou TAC com o Banco do Brasil e a Caixa Econômica Federal visando coibir práticas de rompimento do nexo causal. Veja-se, contudo, que esses TAC demonstram que a legislação não era clara o suficiente aos entes envolvidos, sendo perceptível que a praxe administrativa muitas vezes consentia com essas condutas. O TAC está disponível no site do MPF (http://www.mpf.mp.br/pgr/documentos/tac_banco_brasil.pdf, aceso em 11/3/2020) e, em certo trecho afirma que: 
CONSIDERANDO ainda o disposto [...] no art. 33, caput da Lei n. 8.080/1990 (Sistema Único de Saúde) , todos obrigando a manutenção dos respectivos recursos em conta específica ou especial;
[...]
b.2) nos casos de contas específicas do Fundo de Manutenção e Desenvolvimento da Educação Básica e de Valorização dos Profissionais da Educação - FUNDEB (art. 1º, inciso IV, do Decreto n. 7.507/2011) , considerando o disposto no art. 22 da Lei n. 11.494/2007, que trata do uso dos recursos do Fundo para o pagamento da remuneração dos profissionais do magistério da educação básica, o COMPROMISSÁRIO condicionará a liberação das transferências para outras contas do próprio ente público à indicação da finalidade "folha de pagamento", em seus sistemas. 
b.3) nos casos de contas específicas vinculadas ao recebimento de recursos do Fundo Nacional de Saúde - FNS, o COMPROMISSÁRIO condicionará a liberação das transferências para outras contas de Órgãos Públicos do Poder Executivo Municipal (natureza jurídica 103-1) ou de Fundos Públicos (natureza jurídica 120-1) , à indicação da finalidade "Transferência Municípios sem Gestão Plena Saúde", em seus sistemas.
Como se observa, a praxe comum, principalmente no caso do FUNDEB, era a transferência para outras contas das prefeituras, sem a indicação necessária de que os valores seriam usados para a folha de pessoal. O TAC tratou especificamente do FUNDEB porque a lei deste prevê que 60% dos recursos devem ser destinados ao pagamento de pessoal. No SUS/FNS, não há essa vinculação. Porém, como se destacou acima, essa possibilidade de se pagar pessoal também existe para os recursos analisados. 
É fato que a nova diretriz do TAC ajuda em situações como esta em análise. Havendo a indicação da finalidade "folha de pagamento", melhor se estabelece o nexo causal. Ocorre que o TAC data de 6/12/2016, treze anos após o caso em tela. Há época, o BB não exigia a indicação dessa finalidade. Assim, havia a praxe administrativa, por parte de diversos entes federados, de repassar os recursos para outras contas apenas a título de complementação de pagamentos, sem se evidenciar o respeito à vinculação dos recursos, o que consistia numa praxe contra a lei, não admitida em direito. 
É fato também que, há quase vinte anos atrás, tais praxes contra legem eram ainda mais comuns. Mas, tentava-se justificar tais transferências com a "indicação da finalidade" nos processos de pagamento. Não era via sistema, como no caso dos TAC, mas havia uma pobre indicação, como se observa na capa dos processos de pagamento (ex.: peça 12, p.1) . Nada disso, per si, justifica o afastamento do débito, visto que os valores transferidos divergem, nos casos em que se recusou a justificativa, dos valores das NE e das próprias folhas de pagamento. Contudo, esse contexto serve para se explicar como era o procedimento adotado e destacar que, feitos em tempo hábil, muitos questionamentos poderiam ter sido respondidos, com a consequente comprovação do nexo causal.
Contudo, caso a tese de prejuízo à defesa realmente não prevaleça, não há como se comprovar o nexo causal referente a esse grupo de despesas, de modo que o débito em relação a elas deve ser mantido.
Apenas se explicando melhor a metodologia adotada para esse grupo de despesas, houve um caso em que as justificativas foram aceitas. Trata-se do seguinte grupo de lançamentos, descrito desta forma no voto condutor da decisão recorrida (peça 35, p. 8-9) :
	14/04/03
	350,00
	Transferência
	Fopag PTIS
	As transferências Autorizadas relacionadas foram destinadas à quitação de Folha de Pagamento no montante de R$ 3.815,00 relativa à ajuda de custo concedida a título de auxílio moradia aos profissionais do Programa de Interiorização do Trabalho em Saúde - PITS. 
	Peça 12, p. 37-38
	Não há documentos (comprovantes de transferência, por exemplo) que comprovem que as transferências realizadas da conta 58.040-6 foram efetivamente destinadas ao fim alegado.
	Inviabilidade de se comprovar nexo causal

	14/04/03
	350,00
	Transferência
	Fopag PTIS
		Peça 12, p. 37-38
		
	14/04/03
	273,00
	Transferência
	Fopag PTIS
		Peça 12, p. 37-38
		
	14/04/03
	273,00
	Transferência
	Fopag PTIS
		Peça 12, p. 37-38
		
	14/04/03
	350,00
	Transferência
	Fopag PTIS
		Peça 12, p. 37-38
		
	14/04/03
	273,00
	Transferência
	Fopag PTIS
		Peça 12, p. 37-38
		
	14/04/03
	273,00
	Transferência
	Fopag PTIS
		Peça 12, p. 37-38
		
	14/04/03
	273,00
	Transferência
	Fopag PTIS
		Peça 12, p. 37-38
		
	14/04/03
	1.400,00
	Transferência
	Fopag PTIS
		Peça 12, p. 37-38
		
Neste exame, após minuciosa análise percebeu-se que os valores e as datas eram todos compatíveis, de modo que se chegou à seguinte conclusão, constante na análise do Anexo 1: "A exatidão do valor do somatório das transferências (peça 2, p. 68) em relação à nota de empenho (peça 12, p. 38) e a correta menção à conta 58.040-6 permitem concluir pela existência de nexo causal."
É que, nesse caso, o somatório das transferências é exatamente o mesmo valor mencionado na NE. Além disso, os valores foram pagos diretamente via conta 58.040-6 para os profissionais, sem transferência a outras contas municipais, conforme comprovantes adicionais trazidos à peça 67, p. 5-13. Dessa feita, foi possível presumir que os valores foram, de fato, utilizados para o pagamento de profissionais da Saúde. O nexo foi firmado a partir da análise das transferências, da NE e do processo de pagamento, visto que não há emissão de NF para pagamento de pessoal. Esse nexo causal, contudo, não pôde ser estabelecido em relação às demais despesas com folha de pagamento de pessoal. 
b) despesas sem algum elemento probatório para a comprovação do nexo causal 
As despesas agrupadas nesta seção são aquelas para as quais inexiste algum documento probatório para se estabelecer o nexo de causalidade entre a transferência do recurso federal e sua correta utilização. 
Nesses casos, algumas despesas foram aceitas, outras não. Quando faltava a NF, mas havia recibos, comprovantes de transferência/cheque, e NE todos com valores, fornecedores e datas compatíveis, entendeu-se que deveria se considerar estabelecido o nexo causal. 
Há outros casos para os quais há a menção, pelo recorrente, de que havia o documento faltante, mas não é possível se estabelecer o nexo de causalidade sem a imprescindível presença da documentação alegadamente faltante. 
O grande problema com o qual se depara é que, em processos de contas, há a inversão do ônus da prova. E foi essa uma das principais razões pela qual o Min. Sherman, no precedente amplamente citado (Acórdão 2032/2013-1C) , adotou a tese das contas iliquidáveis, como se observa:
10. Assim, considero que, na realidade, fato alheio à vontade do responsável, qual seja, a demora na remessa dos autos de tomada de contas especial a este Tribunal, impede o julgamento das presentes contas sem que isso implique em prejuízo à busca da verdade real do ocorrido há mais de dez anos. O julgamento de mérito, in casu, pautado no princípio geral da inversão do ônus da prova nos processos de contas, obstaria o pleno exercício do direito constitucional do responsável ao contraditório e à ampla defesa, com todos os meios e recursos a eles inerentes, dada a impossibilidade de colheita de nova documentação e novas verificações in loco. (grifos inseridos) 
Ou seja, caso seja necessária a análise pormenorizada das despesas, há que se utilizar da técnica da inversão do ônus da prova quanto à correta aplicação dos recursos federais. Tem-se assim uma situação de "tudo ou nada". É que, ou se considera iliquidáveis as contas como um todo, ou se deve presumir como irregulares todas as despesas para as quais falte algum documento relevante à formação de nexo causal.
A análise deste grupo de despesa, assim como ocorrido no grupo anterior, ao passo que reconhece a existência de débito em caso de prevalência da metodologia utilizada; também não pode deixar de ressaltar que se entende que houve prejuízos a defesa do recorrente. Não se está lidando com despesas efetuadas há poucos anos. São 17 anos que se passaram desde a realização de algumas das despesas. Talvez, com um menor lapso temporal, fosse possível ao gestor juntar a documentação faltante. Talvez, ainda, o documento nunca esteve faltando, mas se perdeu com a mencionada mudança de arquivos (da prefeitura para a Câmara de vereadores - peça 54, p. 2) . Mas nada disso se pode presumir em favor do réu, dada inversão do ônus da prova preponderante nos processos de contas. Assim, entendendo-se que a opção do prosseguimento desta TCE se reveste desse caráter de "tudo ou nada" quanto ao débito, impõe-se reconhecer que o débito persiste ainda que diante da ausência de um único documento. Assim se fez, por exemplo, na análise desta despesa:
	Esclarecimento do responsável
	Refe-rência
	Análise
	Conclusão (voto do relator a quo) 
	Alegação recursal
	Refe-rência
	Análise
	Proposta

	O cheque 850410 da 58040-6 (MS/PAB) pagou as Notas Fiscais 1220, 1222, 1226, 1227, 1228. 1229, 1231 e 1232, conforme Processos 0220004 c 0220005, respectivamente.
	Peça 11, p. 97-107
	Processo de pagamento faz menção ao fornecedor, ao número da conta (58.040-6) e ao número do cheque. Notas de empenho fazem menção ao fornecedor. Entretanto, os valores das notas fiscais 1220, 1222, 1226, 1227, 1228, 1229, 1231 e 1232, somados, totalizam 8.179,78, valor que não confere com o valor do cheque constante no extrato à peça 2, p. 68 (8.913,78) .
	Inviabilidade de se comprovar nexo causal
	Pede-se para se reconhecer como débito apenas a diferença, e não o valor total do cheque.  A diferença é no valor de R$ 783,93. O débito foi imputado no valor total, de R$ 8.913,78.
	Peça 54 p. 16
	Valores não são os mesmos. Impossível comprovar o nexo causal. Mas, esse é um caso típico de que a ausência de um único documento pode prejudicar o recorrente. Prejuízo à defesa.  Caso a tese de prejuízo a defesa não seja aceita, rejeitar a justificativa, vez que os valores não são correspondentes, não havendo recibos ou outros documentos a suprir a lacuna percebida. 
	Rejeitar a justificativa

Assim, o procedimento adotado para a análise desse grupo de despesas, em linha com a metodologia do voto condutor do acórdão recorrido, foi a inversão do ônus da prova, de modo que se não há documentos apresentados pelo responsável, não há nexo causal comprovado. Repita-se, tem-se uma situação de "tudo ou nada". 
c) despesas sem nenhum tipo de comprovação
Esse grupo de despesas representou o menor valor dentre os três grupos analisados. Foram casos muito específicos, para os quais não há qualquer documentação probatória. São os três seguintes casos listados desta forma no voto condutor do acórdão a quo (peça 35, p. 6 e 11) :
	Data
	Valor (R$) 
	Forma de pgto
	Credor
	Esclarecimento do responsável
	Referência
	Análise
	Conclusão

	20/02/03
	250,00
	Cheque 850411

	Não apresentou documentos
	 
	Inviabilidade de se comprovar nexo causal

	16/05/03
	63,35
	Cheque 850433 
	NHL
	Os documentos correspondentes de comprovação de despesa não foram localizados 
	Não apresentou documentos
	 
	Inviabilidade de se comprovar nexo causal

	16/05/03
	5.900,00
	Cheque 850434
	NHL
	Os documentos correspondentes de comprovação de despesa não foram localizados 
	Não apresentou documentos
	 
	Inviabilidade de se comprovar nexo causal

Para esse grupo de despesas, realmente, não há como se estabelecer qualquer nexo causal. Não há nenhuma documentação nos autos. O recorrente chega a alegar seguinte: 
Destaque-se que o setor responsável na Prefeitura Municipal de Coreaú declarou, por meio de documento oficial, que juntamos oportunamente aos presentes autos, o expurgo dos documentos necessários e próprios a elucidar as despesas em referência, já a passadas gestões, motivo pelo qual torna-se irreversível a localização dos mesmos junto à Administração. Destaque-se que os documentos usados na presente defesa foram detectados nos fossos apelidados de arquivo geral pelo Poder Legislativo, motivo pelo qual, sobretudo, destaque-se a péssima qualidade de digitalização dos mesmos, em face dos próprios documentos serem fragilizados e apagados pela ação do tempo. Assim sendo, referida despesa será objeto de nova busca, contudo, saliente-se a declaração da Prefeitura Municipal acerca do expurgo dos documentos em referência, sendo, de fato, de impossível localização. (Peça 57, p. 22) 
Apesar da alegada nova tentativa de se encontrar a documentação, nada novo foi apresentado em relação a essas despesas, de modo que, se não aceita a tese de prejuízo a defesa, o débito em relação a elas deve prevalecer. 
Contudo, é preciso reconhecer o esforço do recorrente até o momento. Ele alega, por exemplo, que "conseguiu, a duras penas, e depois de vários e vários dias debruçado entre documentos mofados, em sala escura e sem ventilação, os documentos apresentados nesses autos, que corroboram, por sua vez, a sua boa-fé na comprovação exata da fiscalidade de sua gestão, averbada" (peça 54, p.3) .
É cediço que a boa-fé, no âmbito do TCU, é aquela apurada de modo objetivo. Porém, no caso concreto, há elementos que permitem pressupor a boa-fé do gestor: a) mesmo diante do lapso temporal, buscou a todo tempo demonstrar a regularidade da aplicação dos recursos; b) o contexto normativo relacionado, por exemplo, à forma como se dava o pagamento de folha de pessoal com recursos do SUS era ainda mais precário há 17 anos do que é hoje, como se percebe pela edição de TAC por parte do MPF (item 6.20 supra) ; c) os valores questionados foram, em sua maioria, considerados justificados, seja pelo Acórdão recorrido, seja no presente exame, demonstrando a correta aplicação da maior parte dos recursos sob sua gestão; e d) o longo decurso temporal prejudicou sua defesa. 
Assim, ao mesmo tempo que, adotada a metodologia descrita nesta seção, permanecem valores para os quais não houve comprovação de nexo causal, tem-se que é possível reconhecer a boa-fé do recorrente, permitindo-lhe efetuar o pagamento sem a incidência de juros, nos termos do art. 12, §2º, da LOTCU.
CONCLUSÃO
Das análises anteriores, conclui-se que:
	a) o longo decurso temporal entre os fatos objetos desta TCE e a primeira citação do recorrente pelo TCU geraram prejuízos ao direito de ampla defesa e aos princípios do contraditório e da segurança jurídica, de modo que se proporá considerar iliquidáveis as contas objeto deste processo, com o seu consequente trancamento;
	b) alternativamente, caso não prospere a tese de prejuízo à ampla defesa do recorrente, propor-se-á que o valor histórico do débito seja reduzido de R$ 101.244,80 para R$ 57.499,09, nos termos do Anexo 1 deste exame; sendo ainda reconhecida a boa-fé do recorrente para fins de aplicação do art. 12, §2º, da LOTCU.
Com base nessas conclusões, propõe-se dar provimento ao recurso, de modo a se considerar iliquidáveis as presentes contas, ordenando-se o seu trancamento, nos termos dos arts. 20 e 21 da Lei 8.443/1992.
Alternativamente, propõe-se dar provimento parcial ao recurso, com a redução do débito do recorrente e o reconhecimento de sua boa-fé. 
PROPOSTA DE ENCAMINHAMENTO
	Diante do exposto, submetem-se os autos à consideração superior, propondo:
	 conhecer do recurso e, no mérito, dar-lhe provimento para, com fundamento nos arts. 20 e 21 da Lei 8.443/1992, c/c o art. 211, § 1º, do RI/TCU, considerar iliquidáveis as presentes contas, ordenando o seu trancamento; 
alternativamente, conhecer do recurso e, no mérito, dar-lhe provimento para excluir do débito de que trata o item 9.5 do acórdão recorrido as despesas comprovadas na fase recursal, indicadas na fundamentação, atribuindo-se a seguinte composição à dívida remanescente:
	VALOR ORIGINAL (R$) 
	DATA DA OCORRÊNCIA

	       471,96 
	24/01/2003

	       250,00 
	20/02/2003

	    8.913,78 
	20/02/2003

	    2.000,00 
	13/03/2003

	  27.600,00 
	13/03/2003

	    2.300,00 
	14/05/2003

	         63,35 
	16/05/2003

	    5.900,00 
	16/05/2003

	  10.000,00 
	14/07/2003

	Total (valor original R$) : 
	R$ 57.499,09

1.1.13. reconhecer a boa-fé do recorrente para, nos termos do art. 12, §2º, da Lei 8.443/1992, permitir que o processo seja sanado por meio da liquidação tempestiva do débito atualizado monetariamente; 
dar ciência do acórdão que for prolatado ao recorrente e aos demais interessados, ressaltando-se que o relatório e o voto que o acompanharem podem ser consultados no endereço www.tcu.gov.br/acordaos, no dia seguinte ao de sua oficialização."
O titular da Secretaria de Recursos se pronunciou de acordo com a proposta formulada, tendo realizado as seguintes ponderações (peça 71) :
"No tocante à preliminar de ofensa ao contraditório e à ampla defesa, ressalto que o recorrente, gestor no período de 2/1/2003 a 28/11/2003, apresentou defesa em 3/7/2013 (peça 2, p. 65) , quando já transcorrido mais de dez anos em relação aos débitos de janeiro a junho de 2003. Dessa forma, ao menos em parte, houve o decurso do prazo decenal previsto no art. 6º, inciso II, c/c art. 19, da IN/TCU 71/2012.
Ainda, a citação pelo TCU, em 21/9/2018 (peça 18) , decorreu mais de quinze anos após todos os débitos imputados ao responsável.
A ofensa à ampla defesa, neste caso, além de presumida, resta demonstrada na apresentação parcial dos documentos das despesas que se encontravam guardados em depósito da Assembleia Legislativa do Município em péssimo estado, o que certamente contribui para obstaculizar a defesa. Ademais, o gestor não pode ser responsabilizado por fato alheio à sua vontade, configurado pela morosidade da Administração na instauração, processamento e reenvio da TCE ao Tribunal."
O Parquet especializado, acompanhando a proposta realizada pela Serur, assim se manifestou sobre a matéria em exame nos autos (peça 72) :
"Manifesto-me de acordo com a proposta alternativa do auditor-instrutor consignada no item 8.1 da proposta de encaminhamento de peça 69, no sentido de conhecer do recurso, dar-lhe provimento e considerar as contas iliquidáveis, mormente tendo em conta a manifestação do titular da unidade técnica (peça 71) ao verificar que a ofensa à ampla defesa resta demonstrada por ter sido apresentada documentação parcial das despesas, nesta fase recursal, que se encontrava guardada em depósito da Assembleia Legislativa do Município, em péssimo estado, o que certamente contribui para inviabilizar adequadamente a defesa, configurando hipótese que se enquadra no art. 20 da Lei nº 8.443/1992."
É o relatório.

8.1. Antonio Braga Neto (17.713/OAB-CE) e outros, representando Francisco Antonio Araujo Oliveira.  
8.2. Carla Lacerda Viana (37380/OAB-CE) e outros, representando Francisco Antonio Araujo Oliveira e Sabrina Cristino de Araujo Almendra.

Subprocurador-Geral Lucas Rocha Furtado.

TOMADA DE CONTAS ESPECIAL. AUSÊNCIA PARCIAL DE DOCUMENTOS QUE PERMITISSEM A COMPROVAÇÃO DE DESPESAS. IMPUGNAÇÃO DE DESPESAS. DÉBITO RELATIVO À IMPUGNAÇÃO PARCIAL. CONTAS IRREGULARES E DÉBITO. MULTA NÃO APLICADA. PRESCRIÇÃO. RECURSO DE RECONSIDERAÇÃO. CONHECIMENTO. RAZÕES RECURSAIS SUFICIENTES PARA ALTERAR O MÉRITO DO JULGADO. PROVIMENTO DO RECURSO. LONGO DECURSO TEMPORAL PREJUDICOU O DIREITO DE DEFESA DO RECORRENTE.

TOMADA DE CONTAS ESPECIAL (TCE)

Secretaria de Recursos (Serur); Secretaria de Controle Externo de Tomada de Contas Especial (SecexTCE).

Trata-se de recurso de reconsideração interposto por Francisco Antônio Araújo Oliveira, ex-Secretário Municipal de Saúde de Coreaú/CE, contra o Acórdão 3849/2019-TCU-Primeira Câmara, de relatoria do E. Ministro Bruno Dantas, por meio do qual o responsável teve suas contas julgadas irregulares, com imputação de débito, em razão da ausência de documentos que permitissem a comprovação de despesas realizadas com recursos repassados por meio do Sistema Único de Saúde (Sus) ao Fundo Municipal de Saúde (FMS) nos exercícios de 2003 e 2004.
O recorrente aduz, em suas alegações recursais: (i) violação ao direito de ampla defesa e ao princípio da segurança jurídica, em decorrência do tempo transcorrido entre os fatos apurados e a sua citação; (ii) prescrição em relação à tomada de contas especial; e (iii) comprovação da correta aplicação dos recursos públicos envolvidos, mediante apresentação de documentos por ele resgatados em depósito da Câmara Municipal.
A Secretaria de Recursos concluiu que o longo decurso temporal entre os fatos examinados e a primeira citação do recorrente pelo TCU - período de mais de quinze anos - gerou prejuízos ao direito de ampla defesa e aos princípios do contraditório e da segurança jurídica. Opinou pelo provimento do recurso, considerando as presentes contas iliquidáveis, com ordenação de seu trancamento, nos termos dos arts. 20 e 21 da Lei 8.443/1992. Alternativamente, propõe dar provimento parcial ao recurso, com a redução do débito do recorrente e o reconhecimento de sua boa-fé.
O MP/TCU anuiu à proposta.
Ratifico o conhecimento do recurso, por preencher os requisitos atinentes à espécie, e, quanto ao mérito, acolho os pareceres constantes dos autos como razões de decidir.
De fato, houve longo decurso temporal até a citação do responsável pelo TCU, mais de quinze anos após os débitos imputados ao responsável. Na fase interna, a auditoria do Denasus ocorreu passados mais de dez anos após a realização das despesas questionadas, restando nitidamente prejudicada a defesa pelo gestor. Por sua vez, o relatório do tomador de contas especial foi concluído treze anos depois dos fatos apurados, tendo sido o relatório da CGU emitido no exercício seguinte, em 2017, ano em que o processo foi enviado ao TCU. É evidente a grande morosidade nos órgãos que antecederam a ação desta Corte de Contas, o que acabou por dificultar, na prática, a defesa do recorrente.
Não obstante o lapso temporal observado, o recorrente apresentou documentos que conseguiu resgatar do arquivo geral do Poder Legislativo de Coreaú/CE, no intuito de demonstrar a correta aplicação dos recursos públicos envolvidos. A unidade instrutiva analisou a vasta documentação encaminhada e concluiu que mais da metade das despesas questionadas - em termos de contagem, e não de somatória dos valores - poderia ter suas justificativas aceitas, de modo que o valor do débito imputado ao recorrente poderia ser reduzido. Foi possível verificar, portanto, o nexo causal de parte das despesas, motivo pelo qual foi sugerido o abatimento de R$ 43.745,71 do débito anteriormente imputado, alternativamente ao trancamento das contas.
Como bem asseverado pela Serur, em seu pronunciamento da unidade, acompanhada pelo representante do MP/TCU, a ofensa à ampla defesa, neste caso, além de presumida, resta demonstrada na apresentação parcial dos documentos das despesas que se encontravam guardados em depósito da Assembleia Legislativa do Município em péssimo estado, o que certamente contribuiu para obstaculizar a defesa.
Ante o exposto, conheço do recurso de reconsideração para, no mérito, dar-lhe provimento e considerar iliquidáveis as presentes contas, ordenando o seu trancamento.
Feitas essas considerações, voto pela aprovação da minuta de acordão que submeto ao colegiado.
TCU, Sala das Sessões Ministro Luciano Brandão Alves de Souza, em 27 de abril de 2021.
WALTON ALENCAR RODRIGUES 
Relator